臺灣臺中地方法院刑事判決
111年度訴字第323號
公  訴  人  臺灣臺中地方檢察署檢察官
被      告  林昀正


                    （現於法務部○○○○○○○○附設勒戒所執行中）
選任辯護人  王聖傑律師
            胡書瑜律師
            李菁琪律師（已解除委任）
            蕭萬宏律師（已解除委任）
            諶亦蕙律師（已解除委任）
上列被告因違反毒品危害防制條例案件，經檢察官提起公訴（11
0年度偵字第3859、30428號），本院判決如下：
    主    文
林昀正犯意圖供製造毒品之用而栽種大麻罪，處有期徒刑壹年拾
月。緩刑伍年，並應向公庫繳納新臺幣拾萬元，另應向指定之政
府機關、政府機構、行政法人、社區或其他符合公益目的之機構
或團體，提供貳佰肆拾小時之義務勞務，緩刑期間付保護管束。
扣案如附表編號1至6、8至11所示之物均沒收。
    犯罪事實
一、林昀正（所涉施用毒品部分經檢察官另案偵辦）明知大麻係
    毒品危害防制條例第2條第2項第2款所列管之第二級毒品，
    不得非法栽種、持有。竟基於意圖供製造毒品之用而栽種大
    麻之犯意，於民國109年6月21日，透過網路以新臺幣（下同
    ）180元之價格，向不詳網友購入大麻種子200顆，並自斯時
    起在其臺中市○○區○○路000號9樓之5之住處內，將上開種子
    放入附表編號1所示之培養盆內栽種，定期施以水分及肥料
    ，控制燈光時間，保持溫度通風，欲使該等種子冒芽成株等
    待開花發芽成株（尚未收成），以利後續製造毒品之用。嗣
    經警於109年12月9日上午8時54分許，徵得其同意後，在其
    上開住處搜索查獲附表編號1所示之大麻植株4株、附表編號
    2至6所示之燈具3組、風扇1台、打氣機3台、定時器1台、棚
    架1組、附表編號8至11所示之酸鹼測試儀2支、生根劑1包、
    肥料8包、大麻種子1包等物，因而循線查悉上情。
二、案經臺中市政府警察局第六分局報告臺灣臺中地方檢察署檢
    察官偵查起訴。
    理    由
一、證據能力之說明：
　㈠本判決所引用被告以外之人於審判外之言詞或書面陳述，均
    經本院於審理時當庭直接提示而為合法調查，檢察官、被告
    林昀正及其辯護人均同意作為證據（見本院卷第102頁），
    本院審酌前開證據作成或取得狀況，均無非法或不當取證之
    情事，亦無顯不可信情況，故認為適當而均得作為證據，依
    刑事訴訟法第159條之5規定，均具有證據能力。
　㈡本判決以下所引用之非供述證據，均與本案事實具有自然關
    聯性，且核屬書證、物證性質，又查無事證足認有違背法定
    程式或經偽造、變造所取得等證據排除之情事，復經本院依
    刑事訴訟法第164條、第165條踐行物證、書證之調查程序，
    亦堪認均有證據能力。
二、認定犯罪事實之理由及證據：
　㈠訊據被告於偵查及審判中就上開犯罪事實均坦承不諱（見110
    偵3859卷第107頁，本院卷第101、126頁），並有現場搜索
    照片、被告手機翻拍照片附卷可參（見110偵3859卷第41-75
    、77頁），復有附表編號1至6、8至11所示之物扣案可憑。
    而附表編號1所示之大麻植株4株經送驗後，鑑定機關檢視其
    葉片外觀均具大麻特徵，隨機抽樣2株檢驗均含第二級毒品
    大麻成分，另附表編號11所示之大麻種子1包經送驗後，鑑
    定機關檢視外觀均與大麻種子一致，隨機抽樣20顆進行發芽
    試驗，發現其中6顆具發芽能力且含第二級毒品大麻成分，
    種子發芽率30%等情，有法務部調查局濫用藥物實驗室110年
    3月17日調科壹字第11023002590號鑑定書在卷可查（見110
    偵3859卷第129頁），足認被告之自白與事實相符，堪以採
    信。綜上所述，本案事證明確，被告犯行堪以認定，應依法
    論科。
　㈡至起訴書雖記載被告係將購得之大麻種子放入土壤栽種等語
    ，然此為被告堅詞否認，辯稱：我並未使用土耕方式栽種，
    我是使用海綿水耕等語（見本院卷第126頁）。經查，依被
    告於警詢時所供稱之栽種方式，被告僅有使用水耕佐以肥料
    栽種，並未提及任何土壤栽種之情節（見110偵3859卷第13
    頁），而警方在現場亦僅查獲肥料，並未查獲任何培養土，
    核與被告所述之耕種方式相符，自難認被告有公訴意旨所述
    之將種子放入土壤耕種之情形。惟被告縱非以土壤耕種，而
    是以水耕方式栽種大麻，其本案仍構成意圖供製造毒品之用
    而栽種大麻罪，與本院審理認定之結果尚無影響，爰由本院
    逕予更正，附此敘明。
三、論罪科刑：
　㈠按毒品危害防制條例第12條第2項之意圖供製造毒品之用，而
    栽種大麻者，所謂「栽種」，係指播種、插苗、移栽、施肥
    、灌溉、除草、收獲等一系列具體行為之總稱，只要行為人
    參與其中一種活動，即屬栽種。至於栽種行為之既、未遂，
    應以栽種毒品有無出苗而定，換言之，只要行為人主觀上有
    製造毒品之用之意圖，著手於大麻栽種而有出苗之行為，即
    屬既遂，無待乎大麻成長至可收成之程度，始謂既遂（最高
    法院101年度台上字第2631號、103年度台上字第4225號判決
    意旨參照）。大麻之栽種，指將大麻種子置入栽植環境（如
    土壤）中栽培、養植之，迄於將整株大麻拔出於栽植環境之
    前，均屬於栽種行為，故條文所指之栽種大麻，應係指栽種
    大麻植株之謂。而製造大麻等毒品，係將長成（熟成）之大
    麻植株拔出於栽植環境，使之成為具有特定功效之成品（最
    高法院98年度台上字第5663號判決意旨參照）。經查，被告
    係意圖供製造毒品之用，自行栽種大麻，並著手於大麻栽種
    ，經警查獲後將扣案如附表編號1、11所示之大麻植株、大
    麻種子送請法務部調查局鑑定含有第二級毒品成分，業如前
    述，堪認被告業已成功栽種已出苗之大麻植株，已達栽種大
    麻既遂之程度。
　㈡核被告所為，係犯毒品危害防制條例第12條第2項之意圖供製
    造毒品之用而栽種大麻罪。被告於栽種大麻前取得大麻種子
    而以上開種子栽種大麻，其持有大麻種子之低度行為，為其
    意圖供製造毒品之用而栽種大麻犯行所吸收，不另論罪。
　㈢按刑法第59條所規定之酌量減輕其刑，係裁判上之減輕，必
    以犯罪之情狀可憫恕，認為宣告法定最低度之刑猶嫌過重者
    ，始有其適用；如別有法定減輕之事由，應先依法定減輕事
    由減輕其刑後，猶嫌過重時，始得為之；若有2種以上法定
    減輕事由，仍應先依法定減輕事由遞減其刑後，猶嫌過重時
    ，始得再依刑法第59條規定酌減其刑（最高法院105年度台
    上字第952號、102年度台上字第3444號判決意旨參照）。經
    查，被告係為供己施用而栽種少量大麻，並非為轉售他人牟
    利，所栽種之時間僅數個月，且栽種大麻植株經查扣數量僅
    有4株，尚屬不多，並未流入市面，未發生對他人造成危害
    之情事。另種植地點為被告上開住所內，足見應非屬大型、
    專業、營利而製造大麻毒品之目的，且無專業設置之大規模
    栽種場所與職業級栽種大麻設備，較諸大規模或跨國栽種以
    製毒牟利者危害社會之程度容有重大差異，對社會治安及國
    民健康之危害亦較輕，犯罪情節相較輕微，認有情輕法重情
    事，爰依刑法第59條規定，酌量減輕其刑。
　㈣按司法院釋字第790號解釋文，認毒品危害防制條例第12條第
    2項規定，不論行為人犯罪情節之輕重，均以5年以上有期徒
    刑之重度自由刑相繩，對違法情節輕微、顯可憫恕之個案，
    法院縱適用刑法第59條規定酌減其刑，最低刑度仍達2年6月
    之有期徒刑，無從具體考量行為人所應負責任之輕微，為易
    科罰金或緩刑之宣告，尚嫌情輕法重，致罪責與處罰不相當
    。又就該號解釋之適用，亦諭知相關機關如自解釋公布之日
    起逾1年未修正相關規定，其情節輕微者，法院得依解釋意
    旨減輕其法定刑至2分之1，其情狀顯可憫恕者，亦得另依刑
    法第59條規定酌減其刑（參該號解釋理由書）。經查，本案
    縱適用刑法第59條規定酌減其刑，最低刑度仍達2年6月之有
    期徒刑，對照被告上開犯罪情節，尚嫌情輕法重，爰依司法
    院釋字第790號解釋意旨遞減輕之。
　㈤被告於偵查中雖供述其毒品來源為綽號「阿江」之人，然警
    方並未因其供述而查獲上手，有臺中市政府警察局第六分局
    111年1月13日中市警六分偵字第1100157417號函存卷可佐（
    見110偵30428卷第99頁），是被告自無毒品危害防制條例第
    17條第1項規定之適用，附此敘明。
　㈥爰審酌被告明知毒品有害於個人健康及社會秩序，卻漠視我
    國杜絕毒品之法令禁制，基於供製造第二級毒品之意圖而栽
    種大麻，所為誠屬不當，應予非難。惟念及被告犯後已坦承
    犯行，態度尚可，且基於供己施用之犯罪動機，栽種大麻數
    量甚微，時間非長，並未流入市面造成危害，均如前述，兼
    衡被告所述之智識程度、家庭經濟狀況（見本院卷第127頁
    ），及辯護人為被告所提出之科刑資料等一切情狀，量處如
    主文所示之刑。
　㈦被告未曾因故意犯罪受有期徒刑以上刑之宣告，有臺灣高等
    法院被告前案紀錄表在卷可稽，茲考量其犯後態度尚可，業
    如前述，信經此偵審程序後，應知所警惕，如令其入監執行
    ，對其之人格、家庭及將來對社會之適應，未必能有所助益
    ，是認上揭所宣告之刑以暫不執行為適當，爰依刑法第74條
    第1項第1款之規定，諭知緩刑如主文所示，以啟自新。又為
    促使被告日後遵守法律，本院認除上揭緩刑宣告外，實有賦
    予其一定負擔之必要，以免其心存僥倖，爰依刑法第74條第
    2項第4款，命其向公庫支付如主文所示之金額，以發揮附條
    件緩刑制度之立意；另為使其緩刑期內能知法守法，並對社
    會有所貢獻，爰依刑法第74條第2項第5款命其向指定之政府
    機關、政府機構、行政法人、社區或其他符合公益目的之機
    構或團體，提供如主文所示之義務勞務時數（至於義務勞務
    之執行方法，核屬執行事項，應由檢察官執行），並依刑法
    第93條第1項第2款規定，命於緩刑期間付保護管束。若被告
    不履行上開負擔，且情節重大足認原宣告之緩刑難收其預期
    效果，而有執行刑罰之必要者，依刑法第75條之1第1項第4
    款之規定，檢察官得向本院聲請撤銷其緩刑之宣告，附此敘
    明。
四、沒收：
  ㈠按大麻之幼苗或植株，縱含有第二級毒品大麻之成分，如未
    經加工製造成易於施用之製品，應僅屬製造第二級毒品大麻
    之原料而已，尚難認係第二級毒品（最高法院99年度台上字
    第2048號、102年度台上字第2465號判決意旨參照）。扣案
    如附表編號1、11所示之大麻植株、大麻種子，經送法務部
    調查局濫用藥物實驗室鑑定結果，上開植株及種子均含第二
    級毒品大麻成分，已如前述，然性質上仍屬依法禁止持有之
    違禁物，均應依刑法第38條第1項規定宣告沒收。
  ㈡扣案如附表編號2至6、8至10所示之物，為被告所有且供栽種
    大麻所用之物，業據被告供述明確（見本院卷第101頁），
    均應依毒品危害防制條例第19條第1項規定宣告沒收。
  ㈢至其餘扣案之物品，被告供稱與本案並無關聯，復無證據證
    明與本案栽種大麻犯行有何關聯性，爰不予宣告沒收。
據上論斷，應依刑事訴訟法第299條第1項前段，毒品危害防制條
例第12條第2項、第19條第1項，刑法第11條、第59條、第38條第
1項、第74條第1項第1款、第2項第4款、第5款、第93條第1項第2
款，司法院大法官釋字第790號解釋，判決如主文。
本案經檢察官林俊杰提起公訴，檢察官王宜璇到庭執行職務。
中　　華　　民　　國　　111 　年　　6 　　月　　1 　　日
                  刑事第十四庭  審判長法  官  黃司熒
                                      法  官  江健鋒
                                      法  官  田雅心
以上正本證明與原本無異。
如不服本判決應於收受送達後20日內向本院提出上訴書狀，並應
敘述具體理由；其未敘述上訴理由者，應於上訴期間屆滿後20日
內向本院補提理由書（均須按他造當事人之人數附繕本）「切勿
逕送上級法院」。
　　　　                              書記官   王嘉麒
中　　華　　民　　國　　111 　年　　6 　　月　　1 　　日
【附錄論罪科刑法條】
毒品危害防制條例第12條第2項
意圖供製造毒品之用，而栽種大麻者，處5年以上有期徒刑，得
併科新臺幣5百萬元以下罰金。
【附表】
編號 品名 數量 所有人 扣押處所 1 大麻植株 4株 林昀正 臺中市○○區○○路000號9樓之5  （含培養盆） 4個   2 燈具 3組   3 風扇 1台   4 打氣機 3台   5 定時器 1台   6 棚架 1組   7 除濕機 1台   8 酸鹼測試儀 2支   9 生根劑 1包   10 肥料 8包   11 大麻種子 1包   12 煙斗 1支   13 剪刀 1支   14 煙斗 1支   15 打火機 1支   16 水煙斗 1組   17 捲菸紙 1包   ●編號1、11鑑定結果 法務部調查局濫用藥物實驗室110年3月17日調科壹字第11023002590號鑑定書（110偵3859第129頁）： 一、送驗種子1包（原編號11），經檢視外觀均與大麻種子一致，隨機抽樣20顆進行發芽試驗，發現其中6顆具發芽能力且含第二級第24項毒品大麻成分，種子發芽率30%，種子合計淨重1.69公克（驗餘淨重1.39公克，空包裝重0.43公克）。 二、送驗植株檢品4株（本局編號1至4），經檢視葉片外觀均具大麻特徵，隨機抽樣2株檢驗均含第二級第24項毒品大麻成分。